臺灣高等法院臺中分院民事判決　　　九十二年度家上字第九九號
　　　上　訴　人　甲○○
　　　送達代收人　丁○○
　　　被　上訴人　丙○○
　　　訴訟代理人　乙○○
當事人間請求離婚事件，上訴人對於民國九十二年四月二日臺灣臺中地方法院九十一
年度婚字第八一四號第一審判決提起上訴，本院於九十二年十二月二十四日言詞辯論
終結，判決如下：
上訴駁回。
第二審訴訟費用由上訴人負擔。
一、本件上訴人起訴主張：兩造於民國（下同）七十年十月十一日結婚，婚後育有一
　　子二女，惟被上訴人於次女郭渝琳七十七年二月十一日出生後數月，即無故離家
　　他去，僅偶而返家探視子女，其後雖曾返家數日，惟每日均晚歸早出，復又拒與
　　上訴人同房，並自九十年十二月下旬再度離家他去，經台灣台中地方法院於九十
　　一年五月十六日調解成立被上訴人應與上訴人於台中縣豐原市○○街一九七號履
　　行同居後，被上訴人迄未履行同居義務，可認被上訴人係惡意遺棄上訴人在繼績
　　狀態中，依民法第一千零五十二條第一項第五款規定，上訴人自得請求離婚；又
　　被上訴人離家後，已同意並鼓勵上訴人與訴外人張秀卿同居，可見被上訴人已無
　　與上訴人繼續共同生活並維持實質婚姻之意願，兩造夫妻十餘年來，婚姻有名無
　　實，實難以維持，爰併依民法第一千零五十二條第二項規定，訴請判決兩造離婚
　　。經原審為上訴人敗訴之判決，上訴人不服，提起上訴，聲明：(一)原判決廢棄。
　　(二)請准上訴人與被上訴人離婚。(三)第一、二審之訴訟費用由被上訴人負擔。併稱
　　：被上訴人長期離家，未與上訴人同居，又於與上訴人達成調解履行同居義務後
　　，無不能同居之正當理由，迄今仍拒絕與上訴人同居且呈持續狀態中，顯與民法
　　第一千零五十二條第一項第五款離婚要件相當。原審逕自依證人郭渝琳之證詞而
　　臆測上訴人仍與張秀卿時有往來，並據之以為被上訴人於調解成立未返家與上訴
　　人同居之因，進而為被上訴人未具惡意遺棄之主觀要件，實屬有誤。又兩造十餘
　　年來均無夫妻之實，已形同陌路，相互間亦不加聞問對方生活狀況，且兩造係媒
　　妁之言下結合，婚後彼此生活習性、價值觀、個性差異極大，被上訴人亦不斷慫
　　恿上訴人可另娶他人，對上訴人與張秀卿同居之事實，未曾表示異議，是上訴人
　　並無主觀違反夫妻間忠誠義務之故意，縱謂上訴人客觀上有違反夫妻間忠誠義務
　　之行為，被上訴人對此亦難辭其咎。應認兩造均須就難以維持婚姻之事由負責，
　　有責程度亦應相同等語。
二、被上訴人則以：兩造婚後上訴人常以言詞侮辱被上訴人、或施以暴力、或不給付
　　生活費及場所，致被上訴人無法與之同居。否認有撮合上訴人另與訴外人張秀卿
　　同居，上訴人與張秀卿復共同育有一子郭仲能，目前有往來：另兩造於法院成立
　　履行同居之調解後，被上訴人回到約定同居地之豐原市○○街住一個月餘，然因
　　上訴人毆打被上訴人才再行離家。況上訴人訴請調解履行同居僅係要請求離婚的
　　手段而已等語置辯。並聲明：駁回上訴。
三、上訴人主張：兩造於七十年十月十一日結婚，現婚姻關係存續中，惟被上訴人自
　　七十七年間起即長期未與上訴人同居，僅偶而返家探視子女，嗣經台灣台中地方
　　法院於九十一年五月十六日調解成立被上訴人應與上訴人在台中縣豐原市○○街
　　一九七號履行同居後，然被上訴人迄未履行同居義務等，業據其提出戶籍謄本、
　　受理查尋人口案件登記表、台灣台中地方法院九十一年度家調字第四七○號調解
　　程序筆錄等為證，復為被上訴人所不爭執，自堪信上訴人所主張之前開事實為真
　　正。
四、惟查夫妻之一方以惡意遺棄他方在繼續狀態中者，他方得向法院請求離婚，民法
　　第一千零五十二條第一項第五款固定有明文；然夫妻之一方以惡意遺棄他方者，
　　不僅須有違背同居義務之客觀事實，並須有拒絕同居之主觀情事，或於履行同居
　　之判決確定後，仍不履行同居義務，在此繼續狀態中，而又無不能同居之正當理
　　由者，始與民法第一千零五十二條第一項第五款之規定相當。本件上訴人主張被
　　上訴人於前開履行同居事件調解成立後，迄今未返家同居之事實，為兩造所不爭
　　，並經證人郭渝琳、郭禮順、郭柯阿垂證述明確，被上訴人固確有不履行同居之
　　客觀事實，惟被上訴人辯稱，其於調解成立後曾返家一個月，但上訴人加以毆打
　　、恐嚇，且上訴人尚與訴外人張秀卿尚有往來，致其無法返家同居云云。然此為
　　上訴人所否認，自應由被上訴人就所抗辯之事實負舉證責任。而被上訴人已自承
　　無法就被毆打之事實提出證明（見本院卷第三十五頁），證人即兩造之子郭禮順
　　亦證稱，在伊母親回家的那段期間，父親沒有打她、罵她或恐嚇她的行為等語（
　　見本院卷第五十頁），是自難認上訴人有毆打、辱罵或恐嚇被上訴人，使其不能
　　返家同居之舉。但證人郭禮順證稱，伊父之同居人張秀卿自伊母親尚未離家前即
　　開始照顧伊，伊母尚未離家前，伊父就與張秀卿在工廠同居等語（見本院卷第五
　　十頁），證人柯銘溢亦證稱：七十七年起，伊與兩造同住，知道張秀卿與上訴人
　　有在交往，伊稱呼張秀卿為大嫂。證人郭成永證稱：八十一年伊與上訴人同住期
　　間，張秀卿也同住。證人陳素敏亦證稱，張秀卿有與上訴人同住等語。（見原審
　　卷第八十四、八十五頁）是上訴人與訴外人張秀卿既已同居，上訴人之親人復以
　　上訴人之妻名份對待張秀卿，自均使被上訴人難以與張秀卿共事一夫而與上訴人
　　同居，被上訴人於上訴人與張秀卿同居期間，拒與上訴人同居自有正當理由。雖
　　上訴人另稱，伊與張秀卿交往、同居係被上訴人所促成並同意，伊主觀上無違反
　　夫妻間忠誠義務之故意，縱謂上訴人客觀上有違反夫妻問忠誠義務之行為，被上
　　訴人對此亦難辭其咎云云。然被上訴人否認有促成及同意上訴人與訴外人張秀卿
　　同居之事實，上訴人所稱亦與常情不符，另上訴人所舉之證人郭柯阿垂、柯銘溢
　　、郭永成、陳素敏之證述，僅能證明被上訴人任由張秀卿幫忙照顧兩造之子女，
　　知悉上訴人與張秀卿同居生子之事實，然無從證明被上訴人明示同意兩人同居生
　　子或上訴人與張秀卿同居係被上訴人所促成。縱被上訴人於知悉上訴人與張秀卿
　　同居生子後，未及時提出異議或尋求其他途徑解決，惟其隱忍或受限於其能力之
　　不足，或囿於環境而無力挽回，但尚不得以之據為被上訴人有同意或默示同意上
　　訴人與張秀卿同居。至訴外人張秀卿既自九十年九月間起搬離上訴人家中而未與
　　上訴人同居，被上訴人於履行同居調解成立之後，本應回家與上訴人同居生活，
　　惟張秀卿仍時有至上訴人家中探視，已經證人郭渝琳證述明確，上訴人亦稱，伊
　　與被上訴人一點感情都沒有，兩造之子郭禮順亦證稱：張秀卿自兩年前搬離，但
　　伊母親與祖母有爭執，父母兩人相處不好，被上訴人不回來比較好等語，是被上
　　訴人既困於上訴人與張秀卿仍時有往來，上訴人復自承與被上訴人毫無感情（見
　　本院卷第五十一頁），且被上訴人因長期離家而不見容於兩造之子女及上訴人之
　　母親；再參以兩造於九十一年五月十六日成立履行同居之調解後，僅待月餘，旋
　　即於同年六月二十七日具狀以被上訴人不履行同居為由，提起本件離婚之訴，顯
　　見上訴人及其家人均無再行容納被上訴人返家履行同居義務之誠意，被上訴人所
　　辯稱：上訴人係以履行同居之訴做為本件訴請離婚之手段而已一節，即堪採信。
　　上訴人對被上訴人既無任何感情，復無履行同居之誠意，上訴人之家人亦不容於
　　被上訴人，則被上訴人慮及上開各情，於履行同居之訴調解成立後，未敢貿然返
　　家同居，尚難謂無正當理由，況被上訴人仍時而返家探視，已為證人郭禮順、郭
　　渝琳等證述明確，僅因慮及前開各情而未返家，自不足認被上訴人具有惡意遺棄
　　之主觀要件。是上訴人依民法第一千零五十二條第一項第五款之規定訴請離婚，
　　自屬不應准許。
五、再按民法第一千零五十二條第二項所稱「有前項以外之重大事由，難以維持婚姻
　　者」，乃抽象的、概括的離婚事由，係民法親屬篇於七十四年修正時，為因應實
　　際需要，參酌各國立法例，導入破綻主義思想所增設。但其事由應由夫妻一方負
　　責者，僅他方得請求離婚，是其所採者為消極破綻主義精神，而非積極破綻主義
　　。關於是否為難以維持婚姻之重大事由，其判斷標準為婚姻是否已生破綻而無回
　　復之希望。而婚姻是否已生破綻無回復之希望，則應依客觀之標準，即難以維持
　　婚姻之事實，是否已達於倘處於同一境況，任何人均將喪失維持婚姻意欲之程度
　　而定。至於同條但書所規定「難以維持婚姻之重大事由應由夫妻之一方負責者，
　　僅他方得請求離婚」，乃因如肯定有責配偶之離婚請求，無異承認恣意離婚，破
　　壞婚姻秩序，且有背於道義，尤其違反自己清白之法理，有欠公允，同時亦與國
　　民之法感情及倫理觀念不合，因而採消極破綻主義。然若夫妻雙方均為有責時，
　　則應衡量比較雙方有責程度，而許責任較輕之一方向應負主要責任之他方請求離
　　婚，以符公平。最高法院著有九十一年度台上字第二○二三號判決可資參酌。本
　　件兩造自七十七年迄今分居已長達十餘年，且有第三者張秀卿之介入兩造之婚姻
　　生活，夫妻間互不關心對方生活情況，婚姻生活中夫妻共同生活、彼此扶助之特
　　質已蕩然無存，顯見兩造婚姻所生之破綻已無回復之希望，任何夫妻處於同一境
　　況，均將喪失維持婚姻之意欲，應認符合民法第一千零五十二條第二項所稱難以
　　維持婚姻之重大事由。又被上訴人長期離家及以消極態度面對兩造婚姻之危機，
　　固係造成兩造分居之原因，對兩造婚姻之破裂，固有過失。然上訴人於被上訴人
　　離家前，先與訴外人張秀卿交往，違反夫妻忠誠義務，於被上訴人離家期間，復
　　與張秀卿長期同居並生有一子，則上訴人長期違反夫妻間忠誠義務、破壞兩造共
　　同生活之基礎，實為兩造婚姻喪失互信、互愛、互相扶持之主要原因。況上訴人
　　雖自七十七年即離家，但常常回上訴人與子女所居住之台中縣豐原市○○街家中
　　，亦為上訴人所自承（見原審卷第二十三頁），上訴人與訴外人張秀卿交往，亦
　　不足以認係被上訴人所促成或所默許，亦如前節所述；反觀上訴人於被上訴人七
　　十七年離家（即豐原市○○路）前，即與訴外人張秀卿同居於工廠，嗣後復與子
　　、女及母親搬至豐原市○○街與張秀卿同居，僅餘被上訴人住於豐勢路家中，已
　　為兩造之子郭禮順證述明確（見本院卷第五十頁），顯見係上訴人先對兩造婚姻
　　違背忠誠之義務，致被上訴人離家，僅偶而返回家中探視：嗣因被上訴人之性格
　　、思想、行為或不見容於家人，上訴人未能積極改善兩造及被上訴人與家人之關
　　係，反復與子女、母親另搬至其他住所，獨留被上訴人於原住所，足見其嫌棄被
　　上訴人並使之母子親情生有不可彌補之裂痕。是兩造婚姻之破綻，故均有其責任
　　，但上訴人自應負較重之過失責任。其訴請判決離婚，即於法不合，應予駁回。
六、綜上所述，本件上訴人依民法第一千零五十二條第一項第五款、第二項規定訴請
　　判決准許兩造離婚，自不應准許。是則原審判命駁回上訴人之請求，於法並無不
　　合。上訴意旨指摘原判決不當，求予廢棄改判，為無理由，應予駁回其上訴。又
　　本件事証已臻明確，兩造其餘攻擊防禦方法與判決結果不生影響，本院自無庸一
　　一論究，併此敘明。
七、據上論結，本件上訴為無理由，依民事訴訟法第四百四十九條第一項、第七十八
　　條，判決如主文。
中　　　華　　　民　　　國　　九十三　　年　　　一　　　月　　　七　　　日
~B1民事第六庭審判長法　官　吳火川
~B2　　　　　　　　法　官　饒鴻鵬
~B3　　　　　　　　法　官　吳惠郁
右為正本係照原本作成。
如對本判決上訴，須於收受判決送達後二十日內向本院提出上訴書狀，其未表明上訴
理由者，應於提出上訴後二十日內向本院提出上訴理由書(須按他造人數附具繕本)。
上訴時應提出委任律師或具有律師資格之人之委任狀；委任有律師資格者，另應附具
律師及格證書及釋明委任人與受任人有民事訴訟法第四百六十六條之一第一項但書或
第二項（詳附註）所定關係之釋明文書影本。
~B 　 　　　　　　書記官　柯孟伶
中　　　華　　　民　　　國　　九十三　　年　　　一　　　月　　　九　　　日
附註：
民事訴訟法第四百六十六條之一（第一項、第二項）
對於第二審判決上訴，上訴人應委任律師為訴訟代理人。但上訴人或其法定代理人具
有律師資格者，不在此限。
上訴人之配偶、三親等內之血親、二親等內之姻親，或上訴人為法人、中央或地方機
關時，其所屬專任人員具有律師資格並經法院認為適當者，亦得為第三審訴訟代理人
。
                                                                        Ｂ
